【裁判字號】    94,上易,397
【裁判日期】    950705
【裁判案由】    清償債務
【裁判全文】
臺灣高等法院臺中分院民事判決         94年度上易字第397號
上  訴  人  甲○○○○○○
                        4樓
訴訟代理人  林誌誠律師
被  上訴人  乙○○
訴訟代理人  吳光陸律師
            廖瑞鍠律師
上列當事人間請求清償債務事件，上訴人對於中華民國94年9月
15日臺灣臺中地方法院93年度訴字第2166號第一審判決提起上訴
，本院於民國95年6月20日言詞辯論終結，判決如下：
    主  文
上訴駁回。
第二審訴訟費用由上訴人負擔。
    事實及理由
一、按訴狀送達後，被上訴人不得將原訴變更或追加他訴，但擴
    張或減縮應受判決事項之聲明者，不在此限，民事訴訟法第
    255條第1項第3款定有明文。本件被上訴人於起訴時，請求
    上訴人給付本金部分，聲明為新臺幣（下同）1,217,081元
    ，嗣於訴狀送達後，變更此部分之聲明為830,487元，核其
    性質係為減縮應受判決事項之聲明，依前開規定，自屬適法
    。
二、被上訴人主張：兩造於民國（下同）88年8月20日與訴外人
    丙○○簽訂合夥契約書，約定共同出資購買坐落雲林縣虎尾
    鎮○○段733地號，面積0.2964公頃之土地，以被上訴人名
    義登記為所有權人，惟兩造享有權利之比例各5分之2，丙○
    ○則為5分之1，並依此比例負擔義務，有關土地之出售、設
    定、出租均須三方同意。又三方同意以該土地供上訴人向台
    南區中小企業銀行虎尾分行（下稱台南企銀虎尾分行）抵押
    借款11,000,000元，本金及利息均由上訴人負責清償，如上
    訴人逾三個月未向該銀行繳納本息，即以當時之市價買斷，
    上訴人應多退少補。嗣以被上訴人名義，於89年3月29日向
    台南企銀虎尾分行借得10,000,000元，全數轉入用以清償上
    訴人所承受游秀珠向台南企銀虎尾分行貸款11,000,000元之
    本息，此後即由上訴人以其妻妹汪月夕名義或本人將借款利
    息匯入被上訴人之帳戶，以供清償89年3月29日之貸款本息
    。惟上訴人自92年12月25日起即未再繳納貸款之本息，依約
    被上訴人即得以市價買斷。經本院訴訟中，兩造同意以93年
    7月1日，市價每坪26,000元，作為合夥契約書第2條所稱買
    斷之結算基礎。依此計算，上訴人可受分配土地款之金額為
    9,324,744元，扣除上訴人應負擔系爭土地抵押借款之本金
    、利息及違約金合計10,155,231元，上訴人尚應給付被上訴
    人830,487元。爰依系爭合夥契約書第2條之法律關係，訴請
    上訴人給付830,487元，及自起訴狀繕本送達上訴人翌日（
    即93年10月22日）起至清償日止，按週年利率5%計算之利息
    。並答辯聲明：求為判決：（一）上訴駁回；（二）第二審
    訴訟費用由上訴人負擔。
三、上訴人抗辯：上訴人僅取得系爭土地抵押借款金額中之5,00
    0,000元，其餘5,000,000元被上訴人並未交付上訴人。又訴
    外人林國文擬自89年1月1日起承租系爭土地，每月租金72,0
    00元，然遭被上訴人反對，反而在土地上種植果樹，獲有使
    用系爭土地之相當於租金之利益；是自89年1月1日至94年4
    月30日止，以每月租金72,000元計，上訴人受有可獲租金
    1,843,200元之損害，經扣抵後，被上訴人尚應給付上訴人
    6,167,944元等語，資為抗辯。並上訴聲明：（一）原判決
    廢棄；（二）被上訴人之訴及假執行之聲請均駁回；（三）
    第一、二審訴訟費用由被上訴人負擔。
四、下列事實為兩造所不爭執，並有合夥契約書、土地登記謄本
    、台南企銀虎尾分行放款繳息查詢單、被上訴人在台南企銀
    虎尾分行之存摺影本、存摺交易明細查詢資料、放款撥款傳
    票、轉帳收入傳票、取款憑條、存款憑條、轉帳支出傳票、
    游秀珠在台南企銀虎尾分行之存摺交易明細查詢資料、放款
    收入傳票、利息收入傳票、放款帳卡為證，自堪信為真實，
    本院採為判決之基礎。
（一）88年8月20日兩造與訴外人丙○○簽訂合夥契約書，約定
      三方共同出資購買坐落雲林縣虎尾鎮○○段733地號，面
      積0.2964公頃之土地，以被上訴人名義登記為所有權人，
      惟兩造享有權利之比例各5分之2，丙○○則為5分之1，並
      依此比例負擔義務，有關土地之出售、設定、出租均須三
      方同意。又三方同意以該土地供上訴人向台南企銀虎尾分
      行抵押借款10,000,000元，本金及利息均由上訴人負責清
      償，如上訴人逾3個月未向該銀行繳納本息，即以當時之
      市價買斷，上訴人應多退少補。
（二）被上訴人於89年3月23日提供系爭土地設定抵押權，以其
      名義於同年3月29日，向台南企銀虎尾分行借款10,000,00
      0元。該筆貸得之款項，連同上訴人以其妻妹汪月夕名義
      匯入被上訴人帳戶之款項（89年2月25日、3月10日、3月2
      4日、3月29日分別匯入85,000元、90,000元、85,000元、
      1,013,000元），合計11,273,000元，轉入游秀珠設於台
      南企銀虎尾分行之帳戶，用以結清游秀珠於85年10月21日
      以系爭土地抵押（設定抵押權日期為同年10月15日）借款
      之餘欠本息。
（三）上訴人於88年10月22日，匯款85,000元；同年11月20日、
      12月22日以其妻妹汪月夕名義，分別匯款84,000元、83,
      000元至游秀珠之帳戶，供繳納前項所述游秀珠之抵押借
      款本息。
（四）上訴人於92年3月28日前，每月以其妻妹汪月夕名義匯款7
      2,200元；另於92年5月12日、5月30日、7月7日由其本人
      各匯款72,200元至被上訴人之帳戶，供繳納89年3月29日
      貸款本息之用。此後即未再匯款繳納該貸款之本息。
（五）兩造同意以93年7月1日，市價每坪26,000元，作為合夥契
      約書第2條所稱買斷之結算基礎。依此計算，上訴人可受
      分配土地款之金額為9,324,744元。另於結算基準日，系
      爭土地抵押借款之本金、利息及違約金合計10,155 ,231
      元。
五、本件訴訟之爭點：
（一）上訴人取得系爭土地抵押借款之金額係1,000,000元或5,0
      00,000元？
（二）上訴人主張自89年1月1日起，系爭土地每月可得租金72,0
      00元，依其權利比例，計受有可獲租金1,843,200元之損
      害，並以此項金額與被上訴人之請求為抵銷，是否有理由
      ？
六、得心證之理由：
（一）上訴人取得系爭土地抵押借款之金額係1,000,000元或5,0
      00,000元？
（１）系爭土地原由訴外人林錦松、丙○○及上訴人三人合夥出
      資購買，原登記為上訴人之母「郭劉柑」名義，嗣變更為
      訴外人林錦松之妻「游秀珠」名義，並於85年10月15日設
      定抵押權，於同年10月21日向台南企銀虎尾分行借款11,0
      00,000元；嗣訴外人林錦松就系爭土地之合夥股份轉讓與
      被上訴人，兩造及訴外人丙○○遂於88年8月20日簽訂系
      爭合夥契約書，並約定系爭土地以被上訴人名義登記。另
      上訴人於88年10月22日，匯款85,000元；同年11月20日、
      12月22日以其妻妹汪月夕名義，分別匯款84,000元、83,
      000元至游秀珠之帳戶，供繳納上開所述游秀珠之抵押借
      款本息；又被上訴人於89年3月23日提供系爭土地設定抵
      押權，以其名義於同年3月29日，向台南企銀虎尾分行借
      款10,000,000元，此筆款項，連同上訴人以其妻妹汪月夕
      名義匯入被上訴人帳戶之款項（89年2月25日、3月10日、
      3月24日、3月29日分別匯入85,000元、90,000元、85,000
      元、1,013,000元），合計11,273,000元，轉入游秀珠設
      於台南企銀虎尾分行之帳戶，用以結清上開所述游秀珠以
      系爭土地抵押借款之餘欠本息等事實，為兩造所不爭執而
      可信為真正，則上訴人既自88年10月22日起至89年3月24
      日止，以其自己或妻妹汪月夕之名義，按月匯入83,000元
      至90,000元不等之金額至游秀珠及被上訴人之帳戶，復於
      89年3月29日以被上訴人名義向台南企銀虎尾分行借款10,
      000,000元時，再由汪月夕名義匯入1,013,000元，供補足
      結清以游秀珠名義抵押借款餘欠本息之金額，顯見該以游
      秀珠名義所為之借款，至少自88年10月22日起即屬上訴人
      實際應負清償責任之債務，否則上訴人豈有按月匯入款項
      以繳付分期之本息，並於結清時補足資金差額之理。是被
      上訴人主張以其名義向台南企銀虎尾分行貸得之10,000,
      000元已全數交付上訴人使用等事實，堪以採信。上訴人
      於原審先則抗辯被上訴人只交付800百多萬元（見原審卷
      第89頁），繼則抗辯被上訴人只交付一張500萬元票據（
      見原審卷第92頁）；於本院並抗辯其所繳納之上開利息，
      係繳付5,000,000元之本息云云。惟上訴人自89年4月26日
      起至92年3月28日止，每月以其妻妹汪月夕名義匯款72,20
      0元；另於92年5月12日、5月30日、7月7日由其本人各匯
      款72,200元至被上訴人之帳戶，供繳納89年3月29日貸款
      本息之用等事實，既不爭執；且上開上訴人以其妻妹汪月
      夕名義及以其本人名義所匯款項72,200元，均係繳納本金
      10,000, 000元之利息等情，亦據台南企銀虎尾分行以95
      年4月7日（95）南銀虎分字第259號函覆本院在卷（見本
      院卷第52頁）。上訴人上開所辯，自不足採。且上訴人並
      非至愚之人，如其未取得以被上訴人名義向台南企銀虎尾
      分行貸得之10,000, 000元，而僅取得其中之5,000,000元
      ，豈有長達3年之久，按月自動匯款至被上訴人之帳戶，
      以繳交全額貸款10,000, 000元本息之理。益見上訴人確
      已取得上開貸得之全部款項10,000, 000元，其抗辯僅取
      得其中5,000,000元，尚難採信。
（２）合夥人於合夥清算前，不得請求合夥財產之分析，民法第
      682條固有明文；同法第692條、第694條至第696條就合夥
      之解散及清算亦有相關之規定。惟合夥人若於合夥契約明
      定解散之事由，並就如何清算之方法已有詳細之約定，且
      在不涉及第三人權利之情形下，顯然係合夥人為早日釐清
      合夥解散後各合夥人之權利義務而為之特別約定，依契約
      自由原則，自可排除民法有關合夥解散相關規定之適用，
      各合夥人當得請求專依該合夥契約所定方式為清算，並為
      合夥財產之分析。本件合夥契約書第2條明定全體合夥人
      同意以系爭土地供上訴人向台南企銀虎尾分行抵押借款10
      ,000,000 元，本金及利息均由上訴人負責清償，如上訴
      人逾3個月未向該銀行繳納本息，即以當時之市價買斷，
      上訴人應多退少補。查上訴人匯入被上訴人帳戶之款項，
      僅供繳納系爭貸款本息至92年10月22日，此後即由被上訴
      人自行存入款項繳納等情，有被上訴人之存摺交易明細查
      詢資料可證，是上訴人既已逾3個月未依約繳納貸款本息
      ，被上訴人自可依上開合夥契約書第2條之約定，為合夥
      之清算，並分析合夥財產。本件兩造同意以93年7月1日，
      市價每坪26,000元，作為合夥契約書第2條所稱買斷之結
      算基礎（見原審卷第90頁），依此計算，上訴人可受分配
      土地款之金額為9,324,744元；另於結算基準日，系爭土
      地抵押借款之本金、利息及違約金合計10,155,231元等情
      ，既屬訴訟上之協議，兩造應同受拘束。從而，被上訴人
      依合夥契約書第2條之約定，請求上訴人給付不足之差額8
      30,487元（10,155,231元－9,324,744元＝830,487元），
      即有理由。
（二）上訴人主張自89年1月1日起，系爭土地每月可得租金72,0
      00元，依其權利比例，計受有可獲租金1,843,200元之損
      害，並以此項金額與被上訴人之請求為抵銷，是否有理由
      ？
（１）二人互負債務，而其給付種類相同，並均屆清償期者，各
      得以其債務，與他方之債務，互為抵銷。民法第334條第1
      項前段固有明文。是債務之抵銷，以雙方當事人互負債務
      為必須具備之要件，若一方並未對他方負有債務，則根本
      上即無抵銷之可言（最高法院18年上字第17 09號判例意
      旨參照）。本件上訴人主張訴外人林國文擬自89年1月1日
      起承租系爭土地，每月租金72,000元，然遭被上訴人反對
      ，反而在土地上種植果樹，是自89年1月1日至94年4月30
      日止，以每月租金72,000元計，上訴人受有可獲租金1,84
      3,200元之損害，並以此項金額與被上訴人之請求為抵銷
      。經查：上訴人所舉證人林國文固到庭結稱：「88年底至
      90年初，經由他人介紹，我認為雲林縣虎尾鎮延平里加油
      站旁的那塊地，適合經營汽車修配廠，和被告談過1、2次
      ，請他將土地租給我，他說好，但土地是和人合夥的，要
      經過其他股東同意，當時所說的條件是地主要把約200坪
      的廠房蓋好，連同土地出租給我，1個月租金72,000元」
      等語；惟證人林國文亦證稱：「後來被告說其他股東不同
      意，所以我就另外租其他地方」等語（見原審卷第127頁
      ）。而系爭合夥契約書第5條約定系爭土地之出售、設定
      、出租均須三方同意；證人即另合夥人丙○○亦於原審到
      庭證述：「當時買土地是為了出售賺差價，沒有意思要出
      租或耕作，被告曾經提議要出租，但我個人不太願意，認
      為這樣會麻煩，且被告係要將土地先搭鐵棚架，再出租，
      我認為要再拿錢出來，所以我不願意，被告說他可先出資
      ，然後出租給別人，收取租金後，再繳納銀行的貸款，但
      原告說不要，認為這樣也是麻煩」等語（見原審卷第92、
      167頁）。於本院證稱：「（問：訂立合夥契約合資購買
      土地的目的為何？）想要以後賣出去後賺差價。因為買之
      後，地價一直跌不景氣。幾年前上訴人說要出租，當時土
      地是三個人共有，我是五分之一，其他兩個是五分之二，
      ，因為乙○○不同意，所以就沒有談成，因為我的股份最
      少，所以不管談不談成我都沒意見。要租的話要搭鐵架，
      大概需要二、三百萬，後來上訴人說要先拿錢出來，等出
      租後，再收錢還給銀行，但被上訴人不答應，所以我也沒
      說什麼。」等語（見本院卷第33頁）。是上訴人擬出租系
      爭土地之提議既未經全體合夥人之同意，自難認系爭土地
      已因出租而可收取每月72,000元之租金。又兩造與證人丙
      ○○合夥購買土地既意在出售賺取差價，上訴人提議出租
      他人，被上訴人及證人丙○○認為麻煩而不表同意，乃係
      主張其合夥人之應有權益，尚難認被上訴人係故意作梗而
      使上訴人受有租金收入之損害。
（2） 另上訴人主張被上訴人之配偶陳瑞柏嗣後在系爭土地上種
      植果樹等情，固為被上訴人所不爭執，惟被上訴人主張其
      配偶於種植果樹後，因罹患慢性腎衰竭、尿毒症，無法經
      營收穫，果園因而荒蕪等情，業據提出診斷證明書1份及
      照片5幀為證，並經證人丙○○到庭證述：「原告之配偶
      有在系爭土地上種植芭樂，但沒有人去經營採收，差不多
      三年前，原告之配偶因腎臟衰竭，需要每週洗腎3次，他
      的身體狀況沒有辦法從事經營、管理果園的工作」等語明
      確（見原審卷第92、168頁）。是被上訴人或其配偶既無
      因在系爭土地上種植果樹而獲有實際收取天然孳息之利益
      ，自無返還相當於租金之不當得利予上訴人之債務。從而
      ，上訴人主張其對被上訴人有1,843,200元之債權，並以
      此項金額與被上訴人之請求為抵銷，即屬無據。
七、按給付有確定期限者，債務人自期限屆滿時起，負遲延責任
    。給付無確定期限者，債務人於債權人得請求給付時，經其
    催告而未為給付，自受催告時起，負遲延責任。其經債權人
    起訴而送達訴狀，或依督促程序送達支付命令，或為其他相
    類之行為者，與催告有同一之效力。民法第229條第1項、第
    2項定有明文。又遲延之債務，以支付金錢為標的者，債權
    人得請求依法定利率計算之遲延利息。但約定利率較高者，
    仍從其約定利率。應付利息之債務，其利率未經約定，亦無
    法律可據者，週年利率為百分之五，民法第233條第1項、第
    203條亦有明文。本件被上訴人對上訴人之契約債權，核屬
    無確定期限之給付，自應經被上訴人之催告而未為給付，上
    訴人始負遲延責任。是被上訴人請求自起訴狀繕本送達上訴
    人翌日即93年10月22日起，按週年利率5%計算法定遲延利息
    ，即無不合。
八、綜上所述，被上訴人依合夥契約書第2條之法律關係，請求
    上訴人給付830,487元，及自93年10月22日起至清償日止，
    按週年利率5%計算之利息，為有理由，應予准許。則原審判
    命上訴人如數給付，於法並無不合。上訴意旨指摘原判決不
    當，求予廢棄改判，為無理由，應予駁回其上訴。
九、本件事證已臻明確，兩造其餘陳述與舉證，經審酌後，認於
    判決結果不生影響，無予逐一論述之必要，附此敘明。
十、據上論結，本件上訴為無理由，依民事訴訟法第449條第1項
    、第78條，判決如主文。
中    華    民    國    95    年    7     月    5     日
                      民事第二庭審判長法  官  童有德
                                      法  官  蔡秉宸
                                      法  官  翁芳靜
以上正本係照原本作成。
不得上訴。
                                      書記官  許美惠
中    華    民    國    95    年    7     月    5     日
                                                      Ｈ


司法院資訊處製作；財團法人民間司法改革基金會備份。
